臺灣高等法院刑事判決
109年度上訴字第350號
上  訴  人  
即  被  告  徐松青



上列上訴人因違反毒品危害防制條例案件，不服臺灣桃園地方法
院108年度審訴字第1585號，中華民國108年11月14日第一審判決
（起訴案號：臺灣桃園地方檢察署108年度毒偵字第1537號、108
年度毒偵字第2360號），提起上訴，本院判決如下：
    主  文
上訴駁回。
    事  實
徐松青知悉海洛因、甲基安非他命分別屬毒品危害防制條例所規
範之第一級、第二級毒品，竟分別基於施用第一級、第二級毒品
之犯意，分別為下列行為：
㈠於民國108 年2 月17日下午3 時許，在桃園市中壢區友人住處
  ，以將甲基安非他命置入玻璃球內點火燒烤後吸食其煙霧之方
  式，施用第二級毒品甲基安非他命。嗣於108 年2 月20日晚間
  9 時許，在新北市鶯歌區鶯歌路與鳳七路口處為警盤查時，徐
  松青於犯罪被發覺前，向員警坦承施用毒品，自首而接受裁判
  。經警採其尿送驗，結果呈安非他命及甲基安非他命陽性反應
  。
㈡於108 年4 月14日晚間10時許，在桃園市新屋區中興路路旁，
  以將甲基安非他命置入玻璃球內點火燒烤後吸食其煙霧之方式
  ，施用第二級毒品甲基安非他命；復於同年月15日中午12時許
  ，在桃園市新屋區友人住處，以將海洛因置入注射針筒加水液
  化後施打之方式，施用第一級毒品海洛因。嗣於108 年4 月15
  日晚間11時30分許，因另案通緝在桃園市○○區○○○路0 段○○○村
  000 號前為警查獲，徐松青於犯罪被發覺前，主動交付第一級
  毒品海洛因殘渣2包予警扣案，並向員警坦承施用海洛因及甲
  基安非他命，自首而接受裁判。經警採其尿送驗，結果呈可待
  因、嗎啡及甲基安非他命陽性反應。
    理  由
一、上開事實，業據上訴人即被告徐松青於警詢、偵訊、原審準
    備程序及審理時坦認不諱（毒偵2360號卷第14頁，毒偵1537
    號卷第6、82、83頁，原審卷第48、53頁），且被告前揭採
    集之尿液，送驗結果呈可待因、嗎啡、安非他命及甲基安非
    他命陽性反應，有台灣檢驗科技股份有限公司濫用藥物實驗
    室- 台北108年3月5日、108年4月30日出具之濫用藥物檢驗
    報告、新北市政府警察局受採集尿液檢體人姓名及檢體編號
    對照表（檢體編號：L-0000000號）、桃園市政府警察局中
    壢分局被採尿人尿液暨毒品真實姓名與編號對照表（尿液編
    號：E000-0000號）、採證同意書、新北市政府警察局查獲
    毒品案件尿液檢體監管紀錄表、桃園市政府警察局中壢分局
    檢體監管紀錄表在卷可稽（毒偵2360號卷第30、31、116頁
    ，毒偵1537號卷第19至22頁），又於事實欄㈡為警扣案之殘
    渣袋2包，經鑑定結果，檢出其內殘留海洛因成分一節，亦
    有台灣檢驗科技股份有限公司濫用藥物實驗室- 台北108年4
    月30日出具之濫用藥物檢驗報告附卷可參（毒偵2360號卷第
    115頁），足徵被告之任意性自白核與事實相符，堪予採信
    。本案事證已臻明確，被告犯行洵堪認定，應予依法論科。
二、被告前於87年間因施用毒品案件，經原審法院以87年度毒聲
    字第2100號裁定送觀察、勒戒後，因認有繼續施用毒品之傾
    向，再經原審法院以87年度毒聲字第2466號裁定令入戒治處
    所施以強制戒治，因其戒治成效經評定為合格，復經原審法
    院以88年度毒聲字第1213號裁定停止戒治併付保護管束出所
    ，嗣經原審法院以88年度毒聲字第4302號裁定撤銷停止戒治
    ，復令入戒治處所施以強制戒治，迄89年9 月16日期滿執行
    完畢；復於前開強制戒治執行完畢釋放後5 年內之89年間因
    施用毒品案件，經原審法院以89年度毒聲字第7928號裁定送
    觀察、勒戒後，因認有繼續施用毒品之傾向，再經原審法院
    以90年度毒聲字第3778號裁定令入戒治處所施以強制戒治，
    因其戒治成效經評定為合格，復經原審法院以91年度毒聲字
    第233 號裁定停止戒治併付保護管束出所，嗣經原審法院以
    91年度毒聲字第1582號裁定撤銷停止戒治，復令入戒治處所
    施以強制戒治，迄92年11月20日期滿執行完畢，該案並經臺
    灣桃園地方法院檢察署（業更名為臺灣桃園地方檢察署）檢
    察官以91年度戒偵字第637號為不起訴處分確定，此有本院
    被告前案紀錄表在卷可稽（本院卷第55至59、86至88頁）。
    是被告於觀察、勒戒及強制戒治執行完畢後，既曾於5 年內
    再犯施用毒品罪，則其所為本件施用毒品犯行，核非屬毒品
    危害防制條例第20條第3項所定「5年後再犯」之情形，應予
    追訴、處罰。
三、論罪：
  ㈠核被告就事實㈠所為，係犯毒品危害防制條例第10條第2 項之
    施用第二級毒品罪；就事實㈡所為，係犯毒品危害防制條例
    第10條第1 項之施用第一級毒品罪及同條例第10條第2 項之
    施用第二級毒品罪。被告施用海洛因前後持有、施用甲基安
    非他命前持有之低度行為，均為施用之高度行為所吸收，不
    另論罪。
  ㈡被告就前開所犯3罪間，犯意各別、行為互殊，應予分論併罰
    。
  ㈢按刑法第47條第1 項規定：受徒刑之執行完畢，或一部之執
    行而赦免後，5 年以內故意再犯有期徒刑以上之罪者，為累
    犯，加重本刑至2分之1。主要著眼於犯罪行為人前既已受自
    由刑之執行，自當知所悔改，如執行完畢未久，又再故意犯
    罪，足見其對於刑罰反應力薄弱，故必須再延長其矯正期間
    ，藉此協助其重返社會，同時亦兼顧防衛的效果。惟對於刑
    法第47條第1 項規定，若不分情節，基於累犯者有其特別惡
    性及對刑罰反應力薄弱等立法理由，一律加重最低本刑，於
    不符合刑法第59條所定要件之情形下，致生行為人所受之刑
    罰超過其所應負擔罪責之個案，其人身自由因此遭受過苛之
    侵害部分，對人民受憲法第8 條保障之人身自由所為限制，
    不符憲法罪刑相當原則，牴觸憲法第23條比例原則，業經司
    法院釋字第775 號解釋在案。為避免發生上述罪刑不相當之
    情形，法院就該個案應依本解釋意旨，裁量是否加重最低本
    刑。至如何能避免發生「罪刑不相當」之情形，自應審酌犯
    罪行為人之前、後案之犯罪類型、行為態樣是否相同或類似
    ；前案執行完畢與後案發生之時間相距長短；前案是故意或
    過失所犯；前案執行是入監執行完畢，抑或易科罰金或易服
    社會勞動而視為執行完畢；前、後案對於他人生命、身體、
    財產等法益侵害情形如何等具體個案各種因素，再兼衡後案
    犯罪之動機、目的、計畫、犯罪行為人之年齡、性格、生長
    環境、學識、經歷、反省態度等情綜合判斷，以觀其有無特
    別惡性或對刑罰反應力薄弱而決定是否依累犯規定加重最低
    本刑（最高法院108年度台非字第176號判決參照）。查
    被告於㈠103 年間因施用毒品案件，經原審法院以103 年度
    壢簡字第933 號判決判處有期徒刑3 月確定；㈡於103 年間
    因施用毒品案件，經原審法院以104年度審簡字第1038號判
    決判處有期徒刑5 月，上訴後經原審法院以105 年度簡上字
    第45號判決駁回上訴確定，上揭㈠、㈡案件，嗣經原審法院以
    106 年度聲字第361 號裁定應執行有期徒刑7 月確定（下稱
    甲執行刑）；於104 年間因施用毒品案件，經原審法院以10
    5 年度審訴字第411 號判決判處有期徒刑6 月、5 月，應執
    行刑有期徒刑8 月確定，嗣經原審法院以105 年度聲字第31
    91號裁定更刑為有期徒刑7 月、6 月確定，復經原審法院以
    106 年度聲字第363 號裁定應執行有期徒刑9 月確定（下稱
    乙執行刑）；於105 年間，因施用毒品案件，經原審法院以
    106 年度審訴字第433 號判決判處有期徒刑8 月、7 月、5 
    月，其中有期徒刑8 月、7 月應執行有期徒刑1 年1 月確定
    ，嗣經原審法院以106 年度聲字第2532號裁定應執行有期徒
    刑1 年4 月確定（下稱丙執行刑）。上開甲、乙、丙執行刑
    接續執行後，於107 年8 月8 日縮短刑期假釋出監併付保護
    管束，假釋期滿日為108 年4 月11日，惟甲、乙執行刑已於
    107 年1 月25日執行完畢（最高法院103 年度第1 次刑事庭
    會議決議參照），此有本院被告前案紀錄表在卷可參（本院
    卷第71至78、85、86頁），被告受徒刑之執行完畢，5年以
    內故意再犯本案有期徒刑之罪，均為累犯，衡酌被告已多次
    因施用毒品罪而經法院判刑並執行，與本案犯罪類型完全相
    同，足見被告對刑罰之反應力薄弱，認被告本案前開犯行依
    刑法第47條第1 項規定加重其刑，並未悖於罪刑相當原則及
    比例原則，均應依刑法第47條第1 項規定加重其刑。
  ㈣按刑法第62條所指之「發覺」，係指有偵查犯罪職權之公務
    員已知悉犯罪事實並知犯罪人為何人或對其發生嫌疑時，即
    得謂為已發覺，但此項對犯人之嫌疑，仍須有確切之根據得
    為合理之可疑者，始足當之，若單純主觀上之懷疑，要不得
    謂已發生嫌疑；又所謂知悉，固不以確知其為犯罪之人為必
    要，但必其犯罪事實，確實存在，且為該管公務員所確知，
    始屬相當。經查：
  ⒈被告就事實欄㈠所示之犯行，其為警攔檢盤查時，即向警坦承
    本件施用毒品之犯行，嗣並同意接受採尿送驗等情，業據被
    告於警詢時陳明在案，復有前揭採驗同意書在卷可佐（毒偵
    1537號卷第19頁），準此，被告係於職司犯罪偵查之機關、
    公務員發覺本次施用第二級毒品之犯行前坦認之，嗣並接受
    裁判，合於刑法第62條前段自首減刑要件，爰依該規定減輕
    其刑。
  ⒉被告就如事實欄㈡所示犯行，其因另案通緝而為警緝獲之際，
    主動告知其身上有海洛因殘渣袋，並坦承施用海洛因、甲基
    安非他命犯行等情，業據被告於警詢陳明，復有桃園市政府
    警察局中壢分局員警職務報告在卷可按（原審卷第37頁），
    堪認被告該等犯行尚未被有偵查犯罪職權之機關或公務員發
    覺前，即主動坦承前開犯行，嗣並接受審判，核與自首要件
    相符，爰均依法減輕其刑。
  ⒊又刑之有加減，均應依刑法第71條第1 項規定，先加後減之
    。
四、原審以被告罪證明確，適用毒品危害防制條例第10條第1 項
    、第2 項、第18條第1 項前段，刑法第11條、第47條第1 項
    、第62條前段、第41條第1 項前段、第8 項、第51條第5款
    規定，並審酌被告前因施用毒品案件經處遇及刑事訴追，仍
    未能戒除毒癮，再施用足以導致人體機能發生依賴性、成癮
    性之海洛因、甲基安非他命。惟考量其犯後坦承犯行，及施
    用毒品本質乃自戕行為，本於刑罰一般預防及特別預防目的
    ，兼衡犯罪動機、目的、手段、智識程度、生活狀況及素行
    等一切情狀，就所犯施用第一級毒品罪，量處有期徒刑8月
    ；另就前開所犯2 次施用第二級毒品罪，均量處有期徒刑5
    月，並定應執行有期徒刑8 月，復就宣告刑、應執行刑均諭
    知易科罰金之折算標準。另說明：扣案殘渣袋2 包，經鑑驗
    結果確含第一級毒品海洛因成分，且係被告所有並供該次犯
    行所用而剩餘，業據被告供陳在卷，均應與無法析離成分之
    包裝袋，依毒品危害防制條例第18條第1 項前段規定宣告沒
    收銷燬。至取樣鑑定用罄之毒品部分，既已滅失，自無庸另
    為沒收銷燬宣告。核其認事用法俱無違誤，量刑及沒收尚屬
    允當。被告上訴意旨固主張，原審判決有依累犯加重其刑及
    未依自首規定減輕其刑之違法云云，惟本件被告依累犯之規
    定加重其刑，並無悖司法院釋字第775 號解釋之意旨；另原
    審業依自首之規定予以減輕其刑，均據本院論述如前，是被
    告上訴無理由，應予駁回。
五、被告經合法傳喚，無正當理由不到庭，爰不待其陳述逕行判
    決。 
據上論斷，應依刑事訴訟法第371條、第368條，判決如主文。
本案經檢察官陳佳秀到庭執行職務。 
中　　華　　民　　國　 109　　年　　3 　　月　　25　　日
                  刑事第二十五庭審判長法　官  宋松璟
                                      法　官  黃翰義
                                      法　官  陳彥年
以上正本證明與原本無異。
施用第一級毒品部分，如不服本判決應於收受送達後20日內向本
院提出上訴書狀，其未敘述上訴之理由者並得於提起上訴後20日
內向本院補提理由書（均須按他造當事人之人數附繕本）「切勿
逕送上級法院」。
其餘部分不得上訴。
                                      書記官  彭秀玉
中　　華　　民　　國　　109 　年　　3 　　月　　25　　日